ACORDAO-COMPLETO-2589476

ACÓRDÃO 3838/2023 ATA 14/2023 - PRIMEIRA CÂMARA

VISTOS, relatados e discutidos os embargos de declaração opostos por Ana Flávia Monteiro Campos, Clarissa de Souza Monteiro Campos e Mercedes Pilati em face do Acórdão 3099/2023-TCU-Primeira Câmara, por meio do que este Tribunal considerou ilegal o ato de pensão militar instituída por Sebastião Monteiro Campos,
ACORDAM os ministros do Tribunal de Contas da União, reunidos em sessão da Primeira Câmara, ante as razões expostas pelo relator, e com fundamento nos arts. 32, inciso II, e 34 da Lei 8.443/1992, em:
9.1. conhecer dos embargos de declaração para, no mérito, acolhê-los para atribuir efeitos infringentes e tornar insubusistente o Acórdão 3099/2023-TCU-Primeira Câmara; e
9.2. reconhecer o registro tácito do ato de concessão de pensão a Ana Flávia Monteiro Campos, Clarissa de Souza Monteiro Campos e Mercedes Pilati, determinado a consequente consignação no sistema e-Pessoal;
9.3. determinar à AudPessoal que inicie os procedimentos destinados à revisão de ofício do registro tácito consignado no subitem 9.2, nos termos do art. 11, §3º, da Resolução-TCU 353/2023, e do subitem 9.2.1 do Acórdão 122/2021-TCU-Plenário;
9.4. dar ciência desta deliberação às recorrentes e ao Comando do Exército.

Embargos de declaração interposto por Clarissa de Souza Monteiro Campos contra decisão de ...

Primeira Câmara

Comando do Exército.

3. Interessados/Responsáveis/Recorrentes:
3.1. Embargantes: Ana Flávia Monteiro Campos (XXX.609.997-XX); Clarissa de Souza Monteiro Campos (XXX.914.207-XX); Mercedes Pilati (XXX.606.079-XX).
3.2. Interessados: Ana Flávia Monteiro Campos (XXX.609.997-XX); Centro de Controle Interno do Exército; Clarissa de Souza Monteiro Campos (XXX.914.207-XX); Mercedes Pilati (XXX.606.079-XX).

13.1. Ministros presentes: Walton Alencar Rodrigues (Presidente), Benjamin Zymler e Jhonatan de Jesus (Relator).
13.2. Ministro-Substituto presente: Weder de Oliveira.

JHONATAN DE JESUS

Ministro Jhonatan de Jesus.

Trata-se de embargos de declaração opostos por Ana Flávia Monteiro Campos, Clarissa de Souza Monteiro Campos e Mercedes Pilati em face do Acórdão 3099/2023-TCU-Primeira Câmara, por meio do que este Tribunal considerou ilegal o ato de pensão militar instituída por Sebastião Monteiro Campos ante a indevida cumulatividade na aplicação dos benefícios dos arts. 50, inciso II (redação original) , e 110, § 1º, da Lei 6.880/1980.
2.	Nos embargos (peça 35) as recorrentes afirmam a omissão quanto à ocorrência da decadência prevista no art. 54 da Lei 9.784/1999, vez que o tempo de serviço questionado (órgão de formação da reserva) foi analisado e considerado legal por meio do Acórdão 5416/2014-TCU-Segunda Câmara, relator Ministro-Substituto Marcos Bemquerer, apreciado em 7/10/2014 (peça 28) .
3.	Asseveram também que o TCU, mediante o Acórdão 2225/2019-TCU-Plenário, relator Ministro Benjamin Zymler, assegura a irretroatividade da interpretação adotada nestes autos, em "obséquio à segurança jurídica".
4.	Em conclusão, requerem o conhecimento e acolhimento dos embargos, de forma a "reconhecer lídimas as pensões auferidas pelas beneficiárias".
É o relatório.

Izabel Dilohe Piske Silvério (OAB/PR 9.066) e outros, representando Mercedes Pilati, Clarissa de Souza Monteiro Campos e Ana Flávia Monteiro Campos.

Procurador Sérgio Ricardo Costa Caribé.

PESSOAL. PENSÃO MILITAR. EXTENSÃO DA VANTAGEM ESTABELECIDA NO ART. 110 DA LEI 6.880/1980 A MILITARES REFORMADOS. ILEGALIDADE. NEGATIVA DE REGISTRO. EMBARGOS DE DECLARAÇÃO. CONHECIMENTO. INEXISTÊNCIA DA OMISSÃO ALEGADA. INGRESSO DO ATO NO TRIBUNAL DECORRIDOS MAIS DE CINCO ANOS ATÉ A APRECIAÇÃO. EFEITOS INFRINGENTES. REGISTRO TÁCITO. DETERMINÇÃO PARA INÍCIO DOS PROCEDIMENTOS NECESSÁRIOS À REVISÃO DE OFÍCIO.

PENSÃO MILITAR (PMIL)

Unidade de Auditoria Especializada em Pessoal (AudPessoal).

Trata-se de embargos de declaração opostos por Ana Flávia Monteiro Campos, Clarissa de Souza Monteiro Campos e Mercedes Pilati em face do Acórdão 3099/2023-TCU-Primeira Câmara, por meio do que este Tribunal considerou ilegal o ato de pensão militar instituída por Sebastião Monteiro Campos ante a indevida cumulatividade na aplicação dos benefícios dos arts. 50, inciso II (redação original) , e 110, §1º, da Lei 6.880/1980.
2.	As recorrentes afirmam omissão quanto à ocorrência da decadência prevista no art. 54 da Lei 9.784/1999, vez que o tempo de serviço questionado (órgão de formação da reserva) foi analisado e considerado legal por meio do Acórdão 5416/2014-TCU-Segunda Câmara, relator Ministro-Substituto Marcos Bemquerer, apreciado em 7/10/2014 (peça 28) .
3.	Asseveram também que, mediante o Acórdão 2225/2019-TCU-Plenário, relator Ministro Benjamin Zymler, o TCU assegurou a irretroatividade da interpretação adotada nestes autos, em "obséquio à segurança jurídica".
4.	Satisfeitos os requisitos atinentes à espécie, os presentes embargos devem ser conhecidos, com fundamento nos arts. 32, inciso II, e 34 da Lei 8.443/1992.
5.	Preliminarmente, acerca da natureza dos embargos declaratórios, transcrevo os seguintes excertos dos Acórdão 1218/2015-TCU-Plenário, relator Ministro José Mucio, e 3.339/2013-TCU-1ª Câmara, relator Ministro Walton Alencar Rodrigues, respectivamente (destaques acrescidos) :
"Antes de tratar especificamente dos argumentos trazidos pelos embargantes, lembro que essa espécie recursal, cujo objetivo é sanar eventuais omissões, obscuridades ou contradições, não deve ser manejada para rediscussão de mérito, o que representa, na prática, a possibilidade de repetição de um mesmo recurso, ferindo os princípios da singularidade, da isonomia e da celeridade processual. Os embargos declaratórios devem ter como fundamentação a obscuridade (falta de clareza na redação do julgado) , contradição (existência de proposições inconciliáveis entre si)  e omissão (falta de pronunciamento judicial sobre matéria que deveria ter sido apreciada pelo juiz) ."
...............................................................................................................................................................
"A omissão para o acolhimento dos declaratórios é a que diz respeito à questão que deveria ter sido apreciada pelo colegiado mas não o foi. Não constitui omissão ou contradição a adoção de entendimento diverso do preferido pela parte, segundo seus próprios critérios de justiça e de acordo com sua particular interpretação das leis e da jurisprudência. Não há falar em omissão quando o acórdão analisa todas as questões submetidas a exame e as decide com base em teses jurídicas, jurisprudência, interpretação de leis e análise dos fatos que são diversos dos que os jurisdicionados entendem como mais adequados.
 (...) a contradição deve estar contida nos termos do decisum atacado, este compreendido no âmbito desta Corte como o conjunto: Relatório, Voto e Acórdão. Não cabe alegação de contradição entre o acórdão embargado e 'doutrina', 'jurisprudência' ou mesmo 'comando legal'. A alegação é pertinente em recurso de reconsideração ou pedido de reexame, no qual o comando atacado é contrastado com a jurisprudência, a doutrina e o ordenamento jurídico. Entretanto, é descabida em embargos de declaração, cuja única finalidade é esclarecer ou integrar a decisão embargada, excepcionalmente modificando-a."
6.	Considerando os ensinamentos acima, entendo inexistirem as omissões argumentadas pelas recorrentes. Afinal, conforme trechos da deliberação embargada adiante transcritos, foram suficientemente enfrentadas as questões relativas ao mérito, à decadência e à segurança jurídica, respeitadas nos devidos termos da jurisprudência do STF e deste Tribunal:
"considerando que a jurisprudência deste Tribunal, a partir da prolação do Acórdão 2225/2019-TCU-Plenário, é pacífica no sentido de que não há amparo legal para a extensão da vantagem estabelecida no art. 110 da Lei 6.880/1980 a militares já reformados;"
"considerando que essa orientação é respaldada pela jurisprudência predominante no Superior Tribunal de Justiça - STJ, a exemplo das decisões proferidas nos Recursos Especiais 1784347/RS e 1.340.075/CE e no Agravo Regimental nos Embargos de Declaração no Recurso Especial 966.142/RJ;"
	"considerando que essa orientação é respaldada pela jurisprudência predominante no Superior Tribunal de Justiça - STJ, a exemplo das decisões proferidas nos Recursos Especiais 1784347/RS e 1.340.075/CE e no Agravo Regimental nos Embargos de Declaração no Recurso Especial 966.142/RJ;"
"considerando que a análise empreendida pela Unidade de Auditoria Especializada em Pessoal (AudPessoal) constatou, ainda, o cômputo indevido de oito meses e vinte e oito dias como aluno de órgão de formação de reserva para fins de adicional por tempo de serviço, em afronta ao disposto no art. 137, §1º, da Lei 6.880/1980;
considerando que o ato de reforma do militar instituidor da pensão, ainda que considerado legal por este Tribunal, não impede que os atos de pensão, por serem atos complexos independentes, possam ter eventual irregularidade analisada, conforme entendimento deste Tribunal (Acórdão 5263/2020-TCU-Primeira Câmara e 664/2023-TCU-Plenário, ambos da relatoria do ministro Vital do Rêgo) ;"
7.	Como se vê, o acordão recorrido devidamente explicitou que os atos de reforma do militar instituidor da pensão, ainda que considerados legais, não impedem que os atos de pensão decorrentes, como neste caso concreto, por serem atos complexos independentes, possam ter eventual irregularidade reanalisada (Acórdão 5263/2020-TCU-Primeira Câmara e 664/2023-TCU-Plenário, ambos da relatoria do ministro Vital do Rêgo) .
8.	Relativamente à segurança jurídica mencionada pelas embargantes, de fato o Acórdão 2225/2019-TCU-Plenário assegurou a irretroatividade da interpretação adotada naquele decisum, verbis:
"9.5. em atenção aos princípios da segurança jurídica e da boa-fé, aplicar o entendimento constante do voto que fundamentou o acórdão pelo STJ no REsp 1.340.075/CE, relativo aos destinatários do benefício do art. 110, § 1º, da Lei 6.880/1980, aos atos concessórios a serem apreciados por este TCU a partir da data de prolação deste acórdão"
9.	Como o ato em análise foi apreciado em 23/6/2022, após a prolação do Acórdão de Plenário 2.225/2019, o entendimento adotado na deliberação recorrida preserva devidamente a segurança jurídica questionada.
10.	Portanto, não existem omissões, contradições ou obscuridades em relação aos apontamentos das recorrentes, tendo como referência o Acórdão 5416/2014-TCU-Segunda Câmara, apreciado em 7/10/2014. Afinal, como dito, o ato de pensão é autônomo, e podem ser analisadas irregularidades não constatadas no ato do instituidor.
11.	Entretanto, matéria de ordem pública favorece o pleito das embargantes. É que, compulsando os autos, se verifica haver ingressado neste Tribunal, em 23/6/2017, o ato de pensão em análise (peça 22) , porém somente foi aqui apreciado após decorridos mais de cinco anos, em 18/4/2023, mediante o acórdão embargado.
12.	Assim, o ato está tacitamente registrado desde 23/6/2022, conforme determina o Acórdão 122/2021-TCU-Plenário, relator Ministro Walton Alencar Rodrigues, prolatado em consonância ao decidido pelo Supremo Tribunal Federal acerca da matéria (RE 636.553/RS) e em observância ao prazo quinquenal previsto no art. 54 da Lei 9.784/1999.
13.	Por fim, considerando que não transcorreu o prazo fixado no art. 54 da Lei 9.784/1999 c/c o art. 260, §2º, do Regimento Interno do TCU para revisão de ofício do ato de concessão de pensão constante deste processo, nitidamente desrespeitoso à ordem jurídica, mostra-se necessário o envio dos autos à AudPessoal, para que inicie os procedimentos destinados a tal finalidade, em especial, a oitiva das interessadas.
14. 	Conclusivamente, estes embargos devem ser conhecidos, concedendo-lhes provimento para atribuir efeitos infringentes de forma a tornar insubsistente o Acórdão 3099/2023-TCU-Primeira Câmara e restituir os autos àquela unidade de auditoria especializada para iniciar os procedimentos necessários à revisão de ofício do ato em exame, com fundamento no art. 260, §2º, do Regimento Interno/TCU.
	Ante o exposto, VOTO por que o Tribunal adote a minuta de acórdão que ora submeto à deliberação deste Colegiado.
TCU, Sala das Sessões, em 16 de maio de 2023.
Ministro JHONATAN DE JESUS 
Relator